【裁判字號】    96,簡上,589
【裁判日期】    970418
【裁判案由】    給付承攬報酬等
【裁判全文】
臺灣臺北地方法院民事判決             96年度簡上字第589號
上  訴  人  有志貨運交通有限公司
法定代理人  甲○○
被  上訴人  司法院
法定代理人  戊○○
訴訟代理人  乙○○
            丁○○
            丙○○
上列當事人間請求給付承攬報酬等事件，上訴人對於民國96年10
月23日本院臺北簡易庭96年度北簡字第13599號第一審判決提起上
訴，經本院於97年3月28日言詞辯論終結，判決如下：
    主      文
原判決關於駁回上訴人後開第二項之訴，暨命上訴人負擔訴訟費
用之裁判廢棄。
被上訴人應再給付上訴人新台幣陸仟零拾玖元，及自民國九十
六年二月十七日起至清償日止，按年息百分之五計算之利息。
其餘上訴駁回。
第一審及第二審訴訟費用新台幣玖仟壹佰元由被上訴人負擔新台
幣陸佰元，餘由上訴人負擔。
    事實及理由
一、上訴人主張略以：
（一）伊於民國94年1 月25日參與被上訴人辦理之「94年度各類
      書籍之打包及運送」採購招標案，依被上訴人所預估之託
      運總重量156,000 公斤，以每公斤單價4 元至5 元不等之
      價格計算出總價671,800 元而得標，契約期間自94年1 月
      1 日起至同年12月31日止。詎被上訴人自94年3 月至6 月
      ，共只交寄8 次、合計4,632 公斤之書籍，少於上開預估
      數量甚多，伊依約向被上訴人請領寄運4, 632公斤書籍之
      報酬，被上訴人卻僅依伊得標時所列之每公斤單價核算承
      攬報酬為24,567元，實則伊寄運前開書籍之成本，不含工
      資、車輛、油秏等費用，僅材料、包裝、郵資等即達75,3
      71元，如再加計其餘成本，並依市場一般行情計算，伊應
      得請領之報酬為104,046 元。被上訴人明知其於94年度欲
      託運之書籍數量不多，卻在招標採購公告上誇大託運之書
      籍重量，使伊以前開價格得標，被上訴人顯有違反誠信之
      情事，且被上訴人未比照中華郵政等運價表核計本件報酬
      ，亦違反政府採購法第1 條、第6 條等維護公益、公平合
      理、無正當理由不得差別待遇等原則，被上訴人復遲至94
      年7 月19日始將「司法院94年度各類書籍之打包及運送採
      購案契約書」（以下稱系爭契約書）交付予伊，已在伊完
      成前開8 次寄運之後，故該8 次寄運應依市場行情計算費
      用，是伊自得依兩造間之承攬契約關係向被上訴人請求10
      4,046 元及法定遲延利息。
（二）伊於94年7 月12日發函予被上訴人，該函載稱：「盼！貴
      院（處）考量公共利益，本誠信和諧，雙方能盡力協調，
      因而生爭議，如貴院（處）未能諒解！爾後請勿再將書籍
      等送交本廠商打包、運（寄）送。」等語，並非終止契約
      之意，但被上訴人竟曲解該函為伊終止系爭契約之意思表
      示，而認伊有政府採購法第101 條第1 項第12款「因可歸
      責於廠商之事由，致解除或終止契約者」之情形，進而依
      同法第101 條第1 項規定刊登公報，使伊不得不提出異議
      、申訴以資救濟，而支出3 萬元之申訴費用，伊自得依侵
      權行為法則請求被上訴人賠償此部分之損害。
（三）被上訴人前開片面終止系爭契約之行為，違反政府採購法
      第63條、第70條、第72條等規定，致伊被列為拒絕往來廠
      商，而無法與台灣菸酒股份有限公司板橋營業處續約，依
      其預算金額及同業利潤計算，伊此部分損失達652,480 元
      ，爰依民法第227 條之規定就其中20萬元之損害請求被上
      訴人賠償。
（四）爰依承攬契約、侵權行為、債務不履行等法律關係請求被
      上訴人給付等語（上訴人於原審聲明請求：被上訴人應給
      付上訴人334,046 元，及其中134,046 元部分自起訴狀繕
      本送達翌日即96年2 月17日起至清償日止，按年息5%計算
      之利息，原審判命被上訴人應給付上訴人18,528元，及自
      96年2 月17日起至清償日止，按年息5%計算之利息，而駁
      回上訴人其餘之訴，被上訴人就其敗訴部分未上訴，上訴
      人則就原審判決駁回其請求被上訴人給付315, 518元，及
      其中85,518元部分自96年2 月17日起至清償日止，按年息
      5%計算利息之部分上訴，其餘3 萬元部分自96年2 月17日
      起至清償日止按年息5%計算之利息部分未上訴，上開未上
      訴部分均已告確定）。並上訴聲明：(一)原判決關於駁回上
      訴人後開第2 項之訴，及命上訴人負擔訴訟費用之裁判均
      廢棄。
      (二)被上訴人應再給付上訴人315,518 元，及其中85,518元
      部分自96年2 月17日起至清償日止，按年息5%計算之利息
      。
二、被上訴人則略以：本件採購案件係於政府採購系統網站公開
    招標後，由3 家廠商依限提出書面報價，經函邀後僅訴外人
    馨祥搬家交通有限公司及上訴人遞送正式文件，比價結果由
    上訴人以低於底價之671,800 元得標，該契約並於決標日成
    立生效，上訴人投標時於「司法院各類書籍之打包及運送報
    價表」上自行載明每公斤單價，嗣於得標後卻以得標價格不
    符市場行情為由而要求協調、變更價格，並依其自認合理之
    價格向伊請款，經伊以違反本案公開招標之最低標決標原則
    及合約內容而予以拒絕。詎上訴人嗣又以運送數量太少、價
    格不合理，要求伊勿再委託寄送，而於94年7 月12日發函予
    伊為終止契約之意思表示，伊乃依政府採購法之相關程序辦
    理，並無違法。又上訴人已完成寄運之部分，經伊依系爭契
    約所定之各項單價及重量核計報酬應為24,567元，而非上訴
    人主張之104,046 元等語，資為抗辯。並聲明：上訴駁回。
三、查上訴人於94年1 月25日參與被上訴人辦理之「94年度各類
    書籍之打包及運送」採購招標案，並以671,800 元得標，契
    約期間自94年1 月1 日起至同年12月31日止。而被上訴人於
    94年3 月至同年6 月間交付上訴人打包、寄（運）送8 次、
    數量共4,632 公斤之部分，上訴人均已打包、寄（運）送完
    成等情，為兩造所不爭執，並有司法院投標標價清單、司法
    院（工程、財物、勞務）採購開標/ 議價/ 決標/ 流標/ 廢
    標紀錄、司法院94年度各類書籍之打包及運送採購案契約書
    、司法院94年3 月至同年6 月各類書籍之打包及運送明細表
    、94年3-6 月各類書籍打包及運送採購案成本檢核表等件可
    證（見原審卷第9 頁至第23頁、第25頁至第61頁、第403 頁
    ），堪信為真實。
四、上訴人主張其依兩造間之承攬契約關係得向被上訴人請求10
    4,046 元，並得依侵權行為法則請求被上訴人賠償3 萬元、
    依民法第227 條規定請求被上訴人給付20萬元等情，此為被
    上訴人所否認，並以前揭情詞置辯。是本件應審究者厥為：
    (一)上訴人得否依兩造間之承攬契約關係請求被上訴人給付10
    4,046 元及法定遲延利息？(二)上訴人支出之申訴費用3 萬元
    ，是否係被上訴人因故意或過失不法侵害上訴人權利所致之
    損害？(三)被上訴人有無民法第227 條所規定債務不履行之情
    事？茲分述如下：
  (一)關於上訴人得否依兩造間之承攬契約關係請求被上訴人給付
    104,046 元及法定遲延利息之部分：
  1.按當事人主張有利於己之事實者，就其事實有舉證之責任，
    ，民事訴訟法第277 條前段定有明文；又稱承攬者，謂當事
    人約定，一方為他方完成一定之工作，他方俟工作完成，給
    付報酬之契約；約定由承攬人供給材料者，其材料之價額，
    推定為報酬之一部，民法第490 條亦有明定。
  2.本件依系爭契約書第2 條、第3 條，及該招標案附件之「司
    法院94年度各類書籍之打包及運送規格需求表」、「司法院
    各類書籍之打包及運送報價表」所載，系爭契約之標的為書
    籍之打包及運送，而承攬報酬係以各運送地點之數量（公斤
    ）乘以各運送地區（縣市）之決標單價（即上訴人於「司法
    院各類書籍之打包及運送報價表」上所寫之各地區每公斤單
    價）之總和，按次結報，足見上訴人於「司法院各類書籍之
    打包及運送報價表」上依寄運地點之不同分別填寫每公斤4
    元至5 元不等之單價，除書籍打包及運送費用外，尚包含由
    上訴人提供材料，依上開規定，其材料之價額即推定為報酬
    之一部，且報酬之計算方式係依實際運送之數量、各地區每
    公斤單價為據，上訴人既無法舉證證明兩造確合意本件係依
    上訴人所支出之成本或市場一般行情為計價依據，本件自應
    依系爭契約所載明之上開計價標準核算上訴人之報酬，是上
    訴人主張被上訴人應依其成本及市場行情核計承攬報酬云云
    ，自無可取。
  3.上訴人雖主張：被上訴人原預估94年度託運數量達156,00 0
    公斤，但被上訴人自94年3 月至6 月只交寄4,632 公斤，致
    伊錯估單價；且被上訴人94年7 月19日交付伊系爭契約書前
    ，伊已於94年3 月至6 月寄運8 次計4,632 公斤，自應依市
    場行情計價；另被上訴人未比照中華郵政等運價表核計本件
    報酬，違反政府採購法第1 條、第6 條等維護公益、公平合
    理、無正當理由不得差別待遇等原則云云。惟查，觀諸上訴
    人所提出之「司法院各類書籍之打包及運送報價表」，其上
    載明156,000 元為預估數量，系爭契約書第3 條「契約價金
    之給付」亦載明契約價金係決標單價乘以實際運送數量之金
    額，上訴人既明知156,000 公斤為「預估」性質，實際上仍
    以被上訴人交付數量為準，即應自行考量風險，而非低價得
    標後，始再為爭執，否則對於該次投標案以較高金額投標而
    未得標之廠商，即失公平。次查，承攬契約並非以書面為必
    要，且依兩造所簽署之「招標投標及契約文件」（見原審卷
    第12頁）所載，該投標文件為三用文件，招標時由被上訴人
    使用招標欄位並備齊招標文件後依規定招標；投標時由上訴
    人使用投標欄位並備齊投標文件後依規定投標；決標後由被
    上訴人使用決標欄位並附具必要之招標、投標及決標文件依
    規定蓋章後即完成與上訴人之簽約手續，不必再經上訴人簽
    名或蓋章，並以被上訴人蓋章之日為簽約日，而本件上訴人
    係於94年1 月28日得標，被上訴人即於同日在該「招標投標
    及契約文件」之決標欄位上蓋章，則兩造間之承攬契約關係
    於94年1 月28日即已成立，與被上訴人何時將承攬契約之書
    面文件交付予上訴人無關，上訴人主張其寄運8 次之前未收
    到契約書，故應依市場行情計價云云，並不足取。再查，兩
    造間既已簽訂系爭契約，自應受契約內容之拘束，上訴人空
    泛指摘被上訴人未依市場行情計價，有違政府採購法關於公
    益、公平合理、無正當理由不得差別待遇等規定，自無足取
    ，且被上訴人既已依政府採購法為採購，即無由再依中華郵
    政等運送人之運送價表核計本件報酬，否則被上訴人耗費時
    間、金錢辦理採購案，即失其意義。再者，所謂無正當理由
    不得差別待遇，係指等則等之，不等則不等之，本件承攬乃
    雙方當事人、時間、金額、數量、地點，均確定或可得確定
    之情形，而中華郵政等運送人之運價表，乃適用於該運送人
    與多數不特定人之間，兩者營運成本相距甚大，縱為不同之
    承攬報酬之約定，亦非無正當理由。是上訴人前開主張，實
    不足採。至上訴人雖聲請本院命被上訴人提出94年交寄書籍
    之清單及證據，以證實確有交寄156,000 公斤書籍之事實，
    惟156,000 公斤僅為預估數量，契約價金仍依決標單價乘以
    實際運送數量計算之，業如前述，是上訴人此部分調查證據
    之聲請，本院認並無調查之必要，附予敘明。
  4.本件依卷附「司法院94年度各類書籍之打包及運送規格需求
    表」第6 條之內容，上訴人承攬報酬之計算方式係依各運送
    地點之數量（公斤）乘以各運送地區（縣市）之決標單價之
    總和，按次結報（未達1 公斤以1 公斤計算），而依上訴人
    所提出其於94年3 月至同年6 月寄運至各運送地點之書籍重
    量（見本院卷第51頁至第61頁之打包及運送明細表，未達1
    公斤以1 公斤計算，總計為4,632 公斤）再依上訴人於「司
    法院各類書籍之打包及運送報價表」上所填寫之單價計價，
    合計為24,567元，此並為被上訴人所不否認（見原審卷第39
    9 頁至第400 頁之答辯四狀），是上訴人基於兩造間之承攬
    契約關係請求被上訴人給付24,567元及法定遲延利息，即有
    理由，逾此部分之請求則無理由。
  (二)關於上訴人支出之申訴費用3 萬元，是否係被上訴人因故意
    或過失不法侵害上訴人權利所致損害之部分：
  1.按機關辦理採購，發現有因可歸責於廠商之事由，致解除或
    終止契約者，應將其事實及理由通知廠商，並附記如未提出
    異議者，將刊登政府採購公報；廠商對於機關依前條所為之
    通知，認為違反本法或不實者，得於接獲通知之次日起20日
    內，以書面向該機關提出異議。廠商對前項異議之處理結果
    不服，或機關逾收受異議之次日起15日內不為處理者，無論
    該案件是否逾公告金額，得於收受異議處理結果或期限屆滿
    之次日起15日內，以書面向該管採購申訴審議委員會申訴。
    機關依前條通知廠商後，廠商未於規定期限內提出異議或申
    訴，或經提出申訴結果不予受理或審議結果指明不違反本法
    或並無不實者，機關應即將廠商名稱及相關情形刊登政府採
    購公報，政府採購法第101 條第1 項第12款、第102 條第1
    項、第2 項、第3 項分別有明文。又解釋意思表示，應探求
    當事人之真意，不得拘泥於所用之辭句，民法第98條定有明
    文。而當事人之真意何在，又應以過去事實及其他一切證據
    資料為斷定之標準，不能拘泥文字致失真意（參照最高法院
    19年上字第453 號判例意旨）。
  2.經查，上訴人於94年7 月1 日曾函送94年3 月至5 月承攬報
    酬之計算方式予被上訴人，表明係依市場價格再加上打包（
    材料）工資等計算之，希被上訴人能考量公共利益，本誠信
    和諧而由雙方盡力協調，復於94年7 月12日發函予被上訴人
    ，除重申承攬報酬計算方式係依市場價格再加上打包（材料
    ）工資等計算外，另謂：「盼！貴院（處）考量公共利益，
    本誠信和諧，雙方能盡力協調，（勿）因而生爭議，如貴院
    （處）未能諒解！爾後請勿再將書籍等送交本廠商打包、運
    （寄）送。」等語，有上訴人94年7 月1 日（94）有貨經字
    第940701號函、94年7 月12日（94）有貨經字第940712號函
    各1 紙在卷可參（見原審卷第149 、150 頁）。被上訴人則
    於接獲上訴人94年7 月1 日函文後，函覆上訴人謂：「．．
    ．請自接獲本函之次日起14日內依契約規定逐案檢送依契約
    報價表單價計價之分析計價表、簽收回條及發票，以便本院
    據以付款，逾期仍未改善者，本院得依契約書第11條第 1項
    第12款規定終止契約．．．」，於接獲上訴人94年7 月12日
    函文後，函覆上訴人謂：「．．．貴公司本94年7 月12日（
    94）有貨經字第940712號函片面終止契約行為，顯有政府採
    購法第101 條第1 項第12款規定情形，特此通知，貴公司對
    本院此項通知，如認為有違反政府採購法或不實者，得於接
    獲本通知之次日起20日內，依政府採購法第102 條相關規定
    以書面向本院提出異議，如未提出異議者，本院將依同法第
    101 條第1 項規定，刊登政府採購公報」，亦有被上訴人94
    年7 月19日秘台處四字第0940015444號函、94年8 月15日秘
    台處四字第0940017672號函各1 份在卷可稽（見原審卷第15
    1 、152 頁），是被上訴人既先函知上訴人請其依契約規定
    逐案檢送依契約報價表單價計價之分析計價表、簽收回條及
    發票，逾期仍未改善者，得依契約書第11條第1 項第12款規
    定終止契約，並於上訴人仍來函重申承攬報酬計算方式係依
    市場價格再加上打包（材料）工資等計算，並表明如被上訴
    人未能諒解，爾後請勿再將書籍等送交上訴人打包、運（寄
    ）送後，去函上訴人表明依上訴人前開94年7 月12日函文內
    容，顯有政府採購法第101 條第1 項第12款規定情形，如上
    訴人未依法提出異議，將依同法第101 條第1 項規定刊登政
    府採購公報，顯見被上訴人寄發94年8 月15日秘台處四字第
    0940017672號函予上訴人，即為終止系爭契約之意，而本件
    既係因上訴人不依系爭契約報價表之單價計價，並通知被上
    訴人勿再將書籍等送交上訴人打包、運（寄）送，顯有未依
    契約規定履約之情事，並於接獲被上訴人94年7 月19日秘台
    處四字第0940015444號函後，未於次日起14日內改善，則被
    上訴人自得依系爭勞務採購契約書第11條第1 項第12款之約
    定終止系爭契約，而此既屬可歸責於上訴人之事由，被上訴
    人依政府採購法第101 條第1 項第12款規定將其事實及理由
    通知上訴人，並附記如未提出異議者，將刊登政府採購公報
    ，上訴人向被上訴人提出異議，經被上訴人以94年9 月8 日
    秘台處四字第0940018704號函覆異議處理結果，上訴人不服
    而向行政院公共工程委員會提出申訴，經該會以95年1 月13
    日採購申訴審議判斷書駁回上訴人之申訴，有被上訴人94年
    9 月8 日秘台處四字第0940018704號函、採購申訴書、行政
    院公共工程委員會採購申訴審議判斷書各1 份附卷可佐（見
    原審卷第15 3頁至第174 頁），是被上訴人依政府採購法第
    102 條第3 項規定，將上訴人名稱及相關情形刊登政府採購
    公報，乃依法行政，並非出於故意或過失之不法侵權行為，
    上訴人認其權益受損而提出異議、申訴，乃上訴人所為行政
    救濟之手段，而支出3 萬元之申訴費用，則為利用該行政救
    濟途徑之代價，並非被上訴人有任何侵權行為所致，是上訴
    人依侵權行為法則請求被上訴人賠償該3 萬元之費用，自無
    理由。
（三）關於被上訴人有無民法第227 條所規定債務不履行情事之
      部分：
    1.按因可歸責於債務人之事由，致為不完全給付者，債權人
      得依關於給付遲延或給付不能之規定行使其權利，民法第
      227 條第1 項定有明文。所謂不完全給付，係指債務人雖
      為給付，而給付之內容不符合債之本旨而言（參照最高法
      院93年度台上字第42號判決意旨）。
    2.本件上訴人雖主張被上訴人片面終止契約，且在政府採購
      公報上將伊列為拒絕往來廠商，使伊無法與台灣菸酒股份
      有限公司板橋營業處續訂94-95 年度配送運輸合約，而有
      民法第227 條債務不履行之情事云云，然本件係因上訴人
      未依系爭契約之規定履約，並於接獲被上訴人94年7 月19
      日秘台處四字第0940015444號函後，未於次日起14日內改
      善，業如前述，則被上訴人依系爭勞務採購契約書第11條
      第1 項第12款之約定終止系爭契約，於法並無違誤，自難
      謂被上訴人有何可歸責事由，致為不完全給付之情事，是
      上訴人依前開規定請求被上訴人給付20萬元，亦屬無據。
五、綜上所述，上訴人依據承攬契約之法律關係，請求被上訴人
    應再給付上訴人6,039 元，及自起訴狀繕本送達翌日即96年
    2 月17日起至清償日止，按年息5%計算之利息部分，為有理
    由，應予准許，逾此部分所為請求，為無理由，應予駁回。
    原審就上開應准許部分，為上訴人敗訴之判決，尚有未洽，
    上訴意旨求予廢棄改判，為有理由，爰由本院予以廢棄改判
    如主文第2 項所示。至於上訴人超過之請求則不應准許，原
    判決為上訴人敗訴之判決，經核於法並無不合，上訴意旨求
    予廢棄改判，為無理由，應駁回其上訴。
六、本件事證已臻明確，兩造其餘主張陳述及所提之證據，經審
    酌後本院認與判決結果不生影響，爰不一一論述，附此敘明
    。
七、本件兩造應負擔之訴訟費用（詳如附表），確定為如主文第
    三項所示。
八、據上論結，本件上訴為一部有理由，一部無理由。依民事訴
    訟法第436 條之1 第3 項、第450 條、第449 條第1 項、第
    79條，判決如主文。
中    華    民    國    97    年    4     月    18    日
                  民事第一庭審判長法  官  李昆曄
                                  法  官  洪文慧
                                  法  官  蔡和憲
以上正本係照原本作成。
本判決不得上訴。
中    華    民    國    97    年    4     月    18    日
                                  書記官  巫玉媛
附表：
項  目            金額（新台幣）
第一審訴訟費用      3,640元
第二審訴訟費用      5,460元
合          計      9,100元


司法院資訊處製作；財團法人民間司法改革基金會備份。
